【裁判字號】    98,交聲,635
【裁判日期】    980604
【裁判案由】    聲明異議
【裁判全文】
臺灣彰化地方法院交通事件裁定         98年度交聲字第635號
聲 請 人 即  甲○○
受 處 分 人
聲請人即受處分人因違反道路交通管理處罰條例案件，對於交通
部公路總局臺中區監理所彰化監理站民國98年4 月23日所為之處
分（原處分案號：彰監四字第裁64—Z00000000 號），聲明異議
，本院裁定如下：
    主  文
原處分撤銷。
甲○○不罰。
    理  由
一、聲明異議意旨略以：受處分人並無不依規定任意變換車道之
    違規情事，原處分機關即交通部公路總局臺中區監理所彰化
    監理站（下稱原處分機關）未能提出證據證明受處分人有該
    違規行為，即不應裁罰受處分人，爰聲明異議，請求撤銷原
    處分等語。
二、經查：
  (一)聲請人即受處分人甲○○於民國（下同）91年9 月30日下午
    5 時48分許，駕駛車牌號碼PT-0038 號自用一般小客車，行
    經國道一號北向262 至259 公里處因「不依規定任意變換車
    道」之違規，為內政部警政署國道公路警察局第四隊警員以
    公警局交字第Z00000000 號舉發違反道路交通管理事件通知
    單依法舉發，並於94年10月5 日以彰監四字第裁64—Z00000
    000 號裁決書，裁處罰鍰新臺幣（下同）6,000 元，該裁決
    書於94年10月18日寄存送達於嘉義縣布袋郵局，嗣於98年間
    ，原處分機關檢視受處分人提供之戶籍謄本，得知受處分人
    業於88年7 月21日遷入彰化縣彰化市○○路690 號之4 ，原
    裁決書未依違反道路交通管理事件統一裁罰基準及處理細則
    第5 條及行政程序法第72條第1 項前段、第74條之規定合法
    寄存送達於受處分人當時之住居所地，原處分機關乃將原裁
    決處分撤銷，另於98年4 月23日就受處分人之同一違規事實
    ，以彰監四字第裁64─Z00000000 號裁決書，裁處罰鍰6,00
    0 元，並記違規點數1 點，於98年4 月23日由受處分人親自
    簽收該裁決書而經合法送達，此有原處分機關98年5 月21日
    中監彰字第0980012192號函及該函檢附之94年10月5 日彰監
    四字第裁64—Z00000000號、98年4 月23日彰監四字第裁64
    ─Z00000000 號裁決書共2 紙、原處分機關送達證書2 紙及
    舉發違反道路交通管理事件通知單、受處分人之戶籍謄本各
    1 紙附卷可稽。
  (二)按「書面之行政處分，應送達相對人及已知之利害關係人；
    書面以外之行政處分，應以其他適當方法通知或使其知悉。
    」、「書面之行政處分自送達相對人及已知之利害關係人起
    ；書面以外之行政處分自以其他適當方法通知或使其知悉時
    起，依送達、通知或使其知悉之內容對其發生效力。」，行
    政程序法第100 條、第110 條第1 項分別訂有明文。而行政
    行為應受法律及一般法律原則之拘束，且應以誠實信用之方
    法為之，並應保護人民正當合理之信賴，亦為行政程式法第
    4 條、第8 條所明訂。行政行為應以誠實信用之方法為之，
    及需符合信賴保護原則，更為學者及實務所肯認，行政程序
    法之規定為以上原則之明文化，為法律所揭示之行政程序保
    障原則，乃行政法理上具有憲法位階之法律原則，行政機關
    作出之行政行為，無論於行政程序法制定施行前或施行後，
    均應一體適用。且所謂誠實信用原則，係在具體權利義務關
    係，依正義公平方法，確定並實現權利之內容，避免一方犧
    牲他方利益以圖利自己，應以權利人及義務人雙方利益為衡
    量依據，並應考察權利義務之社會上作用，於具體事實妥善
    運用之方法。且查，公路監理主管機關長期怠於對交通違規
    行為作成裁決書合法送達於違規人，不但使裁處權長久處於
    懸而未決狀態，致使違規人遭受處罰機關突襲性之行政裁罰
    ，因此蒙受重大之不利益，顯已違反人民對於交通裁罰制度
    之合理信賴，亦與誠實信用原則有悖，且違反情節重大。況
    處罰機關長時間延宕而未將裁決書送達於違規人，如人民對
    於違規事實有所爭執，往往亦因時隔久遠，致未能立即提出
    有利之證據，實影響其權益甚鉅。故處分機關長時間怠於執
    行交通裁罰處分之不利益，應責由其自行承擔，實無轉嫁由
    人民承受之理。綜上，原處分機關就受處分人之違規行為裁
    罰權之行使時間，自應以裁決書合法送達於受處分人時為準
    ，而非以裁決書之製作日期為準，俾以符合行政程序法第
    100 條第1 項、第110 條第1 項之規定意旨。
  (三)再按94年2 月5 日制定公布，95年2 月5 日施行之行政罰法
    於該法第27條第1 、2 項分別規定：「行政罰之裁處權因三
    年期間之經過而消滅。」、「前項期間，自違反行政法上義
    務之行為終了時起算。但行為之結果發生在後者，自該結果
    發生時起算。」；又該法第45條規定：「本法施行前違反行
    政法上義務之行為應受處罰而未經裁處，於本法施行後裁處
    者，除第15條、第16條、第18條第2 項、第20條及第22條規
    定外，均適用之。前項行政罰之裁處權時效，自本法施行之
    日起算。」依此條文文意，似指無論違反行政法上義務之行
    為係發生於何時，只要於95年2 月5 日行政罰法施行前違反
    行政法上義務者，其裁處權時效均自95年2 月5 日開始起算
    ，是倘行為人於94年2 月4 日違反行政法上義務，其裁處權
    時效自95年2 月5 日起算3 年，即裁處機關至遲應於98年2
    月5 日前裁處；倘若行為人於70年2 月4 日違反行政法上義
    務，行政機關之裁罰權同樣至98年2 月5 日消滅，然如此解
    讀，不啻完全否定行政罰法立法前，行政罰亦應有時效概念
    之精神。蓋基於法安定性之要求，國家行使公權力制裁人民
    ，無論係刑罰或行政罰皆應有時效之概念，對於行為嚴重之
    刑罰制裁猶有時效規定，若認為情節輕微之行政制裁無時效
    概念，顯有悖於學理及人民之感受，且在上述所舉行為人於
    70年2 月4 日違反行政法上義務之案例中，其裁罰權時效長
    達28年，時日長久，姑不論證據業已滅失殆盡，恐行為人亦
    已不復記憶，則行政罰之管制功能蕩然無存，國家機關猶以
    公權制裁加之，顯有權力濫用之疑慮，是為消弭行政罰法第
    45條第2 項因法文不周致有上開不合理之處，應將上開規定
    之適用範圍予以限縮，以行政罰法施行時裁處機關仍有裁處
    權者為限，即行政罰法施行前違反行政法上義務之行為應受
    處罰而未經裁處，且行政罰法施行時裁處機關仍享有裁處權
    ，而於本法施行後裁處者，其裁罰權之3 年時效始自行政罰
    法施行日起算。
  (四)如上所述，行政罰法第45條第2 項之適用範圍應侷限在「行
    政罰法施行前違反行政法上義務之行為應受處罰而未經裁處
    ，且行政罰法施行時裁處機關仍享有裁處權，而於本法施行
    後裁處者」，則次一問題即如何認定裁處機關於95年2 月5
    日行政罰法施行時仍享有裁處權，此即行政罰法立法前，行
    政罰時效究為如何之問題。學理上有認為可類推適用行政執
    行法第7 條之5 年期間者；也有認為可類推適用社會秩序維
    護法第31條之2 月期間者；也有視行政罰法第27條第1 項之
    3 年期間為法理而予以援用者；亦有在個案中援用權利失效
    之法理，認為裁罰機關只要經歷相當時間不予裁罰，致行為
    人相信裁罰機關已不再追罰，則行政機關即不得行使裁罰權
    者。姑不論行政執行法第7 條係規範執行時效，與行政罰法
    第27條第1 項係規範追罰時效不同，欠缺類推適用之基礎，
    且交通違規行為多屬情節輕微之違反社會秩序行為，裁罰之
    目的無非為加強道路交通管理，糾正駕駛人違規行為，以維
    護交通秩序，確保交通安全，如宕延數年始予裁決，顯有違
    行政裁罰之目的，是不宜類推行政執行法第7 條之5 年期間
    。再者，慮及現今各監理站之實務運作情況，及法院在社會
    秩序維護法與道路交通管理處罰條例中所扮演之角色不同，
    類推適用社會秩序維護法第31條之2 月期間亦嫌過速而非妥
    適，參酌德國違反秩序罰法第31條規定6 月至3 年不等之裁
    罰時效，以及我國行政罰法第27條3 年裁罰時效之規定，應
    認3 年之裁罰時效係兼顧行政管制、行為人信賴及法安定性
    所能容忍之最大底限，是行政罰法立法施行前，裁罰權時效
    仍以3 年為當。
  (五)本件受處分人於91年9 月30日違反行政法上之義務，原處分
    機關於94年9 月30日起即不得再予裁罰，裁處機關卻遲至94
    年10月5 日始予第一次裁決且未經合法送達而不生效力，嗣
    撤銷原裁決處分，於98年4 月23日就受處分人之同一違規事
    實再為裁罰，並於98年4 月23日經合法送達而對受處分人發
    生效力，依上開說明，受處分人自違反行政法上義務時起至
    98年4 月23日之裁決合法送達而發生效力止，顯已逾前述3
    年之裁罰權時效。況且，原處分機關歷經6 年多之久始予裁
    罰，受處分人自有相當之理由相信原處分機關已不再追罰，
    依上開權利失效之法理，原處分機關自不得再予裁罰，破壞
    受處分人對其權利狀態之信賴。
三、裁罰機關在本案情形既已發生失權之效果，原處分機關未及
    注意裁罰時效之相關規定（相關時效爭議應採有利於受處分
    人之解釋，乃為高等法院暨以下各法院目前較新之多數見解
    ），認為受處分人仍應受罰，即有違誤，受處分人雖未執此
    聲明異議，仍應由本院將原處分予以撤銷，並諭知受處分人
    不罰。因本院係以時效理由撤銷原處分，至於受處分人所爭
    執違規事實存否乙節，自無再為調查之必要，應併敘明。
四、據上論斷，應依道路交通管理處罰條例第87條第2項，道路
    交通案件處理辦法第20條前段規定，裁定如主文。
中    華    民    國    98    年     6    月    4     日
                  交通法庭            法  官  黃齡玉
以上正本證明與原本無異。
如不服本裁定，應於裁定送達後5日內向本院提出抗告狀（須附
繕本）。
中    華    民    國    98    年     6    月    4     日
                                      書記官  林嘉賢


司法院資訊處製作；財團法人民間司法改革基金會備份。
